臺灣高等法院民事判決　九十年度上字第二四二號
　　　上　訴　人　　丙○○
　　　　　　　　　　甲○○
　　　被　上訴人　　乙○○
　　　複　代理人　　李明誌
右當事人間分割共有物事件，上訴人對於中華民國八十九年十二月二十七日臺灣桃園
地方法院八十八年度訴字第九八六號第一審判決提起上訴，本院判決如左：
    主      文
原判決廢棄。
兩造共有坐落桃園縣中壢市○○段三四二一地號  (地目建、面積一一一○平方公尺)
土地應按附圖一甲案所示方法分割，即（Ａ）部分土地面積四三○平方公尺分歸被上
訴人乙○○所有，（Ｂ）部分土地面積四三○平方公尺分歸上訴人丙○○所有，（Ｃ
）部分土地面積二一五平方公尺分歸上訴人甲○○所有，（Ｄ）部分道路面積三五平
方公尺分歸乙○○、丙○○、甲○○按乙○○、丙○○原應有部分各五分之二、甲○
○原應有部分五分之一之比例維持共有。
第一、二審訴訟費用由上訴人丙○○負擔五分之二、上訴人甲○○負擔五分之一，餘
由被上訴人負擔。
    事實及理由
甲、程序方面
１、按「訴訟標的對於共同訴訟之各人，必須合一確定者，他造對於共同訴訟人中一
    人之行為，其效力及於全體，民事訴訟法第五十六條第一項第二款定有明文。」
    ；又「所謂共同訴訟人中一人之行為，有利益於共同訴訟人或不利益於共同訴訟
    人，係指於行為當時就形式上觀之，有利或不利於共同訴訟人而言，非指經法院
    審理結果，有利者其效力及於共同訴訟人，不利者其效力不及於共同訴訟人而言
    ，故共同訴訟人中之一人，對於下級法院之判決聲明不服提起上訴，在上訴審法
    院未就其內容為審判之前，難謂其提起上訴之行為對於他共同訴訟人不利，其效
    力應及於共同訴訟人全體，即應視其上訴為共同訴訟人全體所為。」最高法院五
    十二年台上字第一九三○號判例要旨及八十六年台上字第二七○七號判決要旨足
    資參照。本件分割共有物之訴，其訴訟標的對於共同訴訟之上訴人丙○○及甲○
    ○在法律上必須合一確定，是以揆諸前開說明，甲○○就第一審判決雖未提起第
    二審上訴，惟上訴人丙○○既已聲明上訴，其效力即應及於另一共有人甲○○，
    而將之視同上訴人。
２、又「分割共有物之訴，係以共有物分割請求權為其訴訟標的，法院認原告請求分
    割共有物為有理由，即應依民法第八百二十四條第二項定其分割方法，毋庸為准
    予分割之諭知，不可將之分為『准予分割』及『定分割方法』二訴。故如當事人
    對於『定分割方法』之判決，聲明不服，提起上訴，其上訴效力應及於訴之全部
    （准予分割及定分割方法）。」最高法院七十三年度第二次民事庭會議決議要旨
    足資參照。是本件上訴人丙○○雖僅就原判決定分割方法部分聲明不服，其效力
    仍及於原判決准予分割部分(原判決另為准予分割之諭知，即有所誤)。
乙、實體方面：
一、本件被上訴人主張：被上訴人與上訴人甲○○、丙○○共有坐落桃園縣中壢市○
　　○段三四二一地號土地(地目建，面積一一一０平方公尺)，被上訴人及上訴人丙
　　○○之應有部分各五分之二，上訴人甲○○之應有部分五分之一，依民法第八百
　　二十三條之規定，各共有人得隨時請求分割，因被上訴人與上訴人等迄未達成協
　　議，故提起本訴請求裁判分割，求為判決兩造共有坐落桃園縣中壢市○○段三四
　　二一地號土地(地目建，面積一一一０平方公尺)應按附圖一甲案所示方法分割，
　　即Ａ部分面積四三０平方公尺分歸被上訴人所有，Ｂ部分面積四三０平方公尺分
　　歸上訴人丙○○所有，Ｃ部分面積二一五平方公尺分歸上訴人甲○○所有，Ｄ部
　　分面積三五平方公尺分歸被上訴人與上訴人丙○○、甲○○按被上訴人與上訴人
　　丙○○原應有部分各五分之二、上訴人丙○○原應有部分五分之一之比例維持共
　　有之判決 (原審准依附圖一乙案所示方法分割，即Ａ部分面積三七三平方公尺分
　　歸被上訴人所有，Ｂ部分面積三七三平方公尺分歸上訴人丙○○所有，Ｃ部分面
　　積一八七平方公尺分歸上訴人甲○○所有，Ｄ部分面積一七七平方公尺分歸被上
　　訴人與上訴人丙○○、甲○○按被上訴人與上訴人丙○○原應有部分各五分之二
　　、上訴人甲○○原應有部分五分之一之比例維持共有，僅上訴人丙○○提起上訴
　　，被上訴人及上訴人甲○○並未聲明不服) 。並於本院答辯聲明：駁回上訴人之
　　上訴。
二、上訴人丙○○則以：上訴人丙○○並不反對分割系爭土地，惟不同意依附圖一甲
　　案或乙案或九十年七月二十日土地複丈成果圖(下稱附圖二)所示方法分割系爭土
　　地，而應依九十年十一月二十三日土地複丈成果圖(下稱附圖三)乙案所示方法分
　　割系爭土地，方符上訴人兄弟對於系爭土地之使用約定，並可免道路經其門前，
　　且依此案分割，被上訴人可經由其所有而與系爭土地相鄰之同段三四一九地號土
　　地通行附近產業道路，並非袋地等語置辯。其於本院上訴聲明：、原判決廢棄
　　。、兩造共有坐落桃園縣中壢市○○段三四二一地號土地 (地目建，面積一一
　　一０平方公尺) 應按附圖三乙案所示方法分割，即Ａ部分面積四二八平方公尺分
　　歸被上訴人所有，Ｂ部分面積四二八平方公尺分歸上訴人丙○○所有，Ｃ部分面
　　積二一四平方公尺分歸上訴人甲○○所有，Ｄ部分面積四○平方公尺分歸被上訴
　　人與上訴人丙○○、甲○○按被上訴人與上訴人丙○○原應有部分各五分之二、
　　上訴人甲○○原應有部分五分之一之比例維持共有。上訴人甲○○則以：上訴人
　　甲○○同意分割系爭土地，惟不同意上訴人丙○○所提附圖三乙案所示之分割方
　　法，希依附圖一甲案或乙案或附圖二所示方法分割系爭土地等語置辯。
三、查被上訴人主張系爭土地為兩造所共有，迄未達成協議分割等情，業據其提出土
　　地登記簿謄本、地籍圖及存證信函為證(見原審卷第十一至十五頁)，且為上訴人
　　所不爭執，堪信被上訴人此部分之主張為真正。雖兩造間均同意系爭土地應予分
　　割，惟上訴人丙○○及被上訴人對於彼此間所提出之分割方法，並未同意，且上
　　訴人甲○○對於上訴人丙○○提出之分割方法，亦不同意，而分別以前開情詞置
　　辯。則法院應如何定分割方法方可發揮系爭土地之最大經濟效益，厥為本件應予
　　審究之爭點，茲分述如下：
(一)、按各共有人得隨時請求分割共有物，共有物之分割依共有人協議之方法行之，
      分割之方法不能協議決定者，法院得因任何共有人之聲請裁判分割，民法第八
      百二十三條第一項前段、第八百二十四條第一項、第二項分別定有明文。次按
      法院就共有物為裁判分割時，應依民法第八百二十四條為適當之分割，即應斟
      酌全體共有人之聲明及利害關係、共有物之性質及價值、經濟效用、使用現況
      及全體共有人之利益等公平決定之；又分割共有物，係以消滅共有關係為目的
      ，法院裁判分割共有土地時，除因該土地內部分土地之使用目的不能分割（如
      為道路）或部分共有人仍願維持共有關係，應就該部分土地不予分割或該部分
      共有人成立新共有關係外，應將土地分配於各共有人單獨所有，最高法院六十
      九年台上字第一八三一號判例要旨足資參照。
(二)、查系爭土地上有被上訴人與上訴人丙○○相鄰之二層樓房各一棟及上訴人甲○
      ○之老舊磚造房屋一棟坐落其上，且上訴人丙○○之二層樓房與上訴人甲○○
      之老舊磚造房屋呈垂直狀態，老舊磚造房屋前則為空曠之庭院，原為一袋地，
      係經由相鄰而屬桃園縣中壢市○○○○段三四二一－一地號土地通行附近之產
      業道路，有土地登記謄本在卷可稽 (見本院卷第一三五頁及原審卷第十一、十
      二頁) ，且為兩造所不爭執。此外，兩造於原審均陳稱願按土地使用現狀分割
　　　等語，有言詞辯論筆錄可稽(見原審卷第三十一頁反面)，是以本件定分割方式
　　　時，即應參酌系爭土地之使用現狀，以避免損及現有房屋。本件被上訴人及上
　　　訴人丙○○曾分別提出各種不同之分割方案，並經本院及原審囑託桃園縣中壢
　　　地政事務所派員測量而繪製附圖一甲、乙案、附圖二及附圖三甲、乙案之分割
　　　方法在卷 (見本院卷第六十四、一一九、一一九－一頁及原審卷第九十三頁)
　　　，爰就各該分割方案逐一論述：
１、附圖一甲案之分割方法：
    依此案分割，被上訴人分得（Ａ）部分，面積四三○平方公尺，上訴人丙○○分
    得（Ｂ）部分，面積四三○平方公尺，上訴人甲○○分得（Ｃ）部分，面積二一
    五平方公尺，（Ｄ）部分為道路，面積三五平方公尺，有土地複丈成果圖在卷可
    稽  (見原審卷第九十三頁)。各共有人分得之土地面積較其他分割方案分得之土
    地面積大，道路面積亦較其他分割方案少，較可發揮土地之經濟效用，且被上訴
    人可經由上訴人丙○○門前走道及（Ｄ）部分之道路與桃園縣中壢市○○○段三
    四二一－一地號土地連接而通行附近之產業道路，而上訴人丙○○及上訴人甲○
    ○亦可經由該（Ｄ）部分之道路與前開三四二一－一地號土地連接而通行附近之
    產業道路，均不至於形成袋地。雖上訴人丙○○反對此案，惟被上訴人與上訴人
    甲○○均贊成依此方案分割，且上訴人甲○○於原審已陳明願將其老舊磚造房拆
　　除(原審卷第八十二頁)，是上訴人甲○○依此方案分得之土地雖與其老舊磚造房
　　屋之位置不盡相符，於上訴人甲○○而言，亦不生影響。又（Ｄ）部分之道路雖
　　僅二．五公尺寬，然並不影響車輛之通行及迴轉，已據上訴人丙○○於本院言詞
　　辯論時陳明在卷(見本院卷第一三三頁)，且該道路既為共有人經由前開三四二一
　　－一地號土地而通行附近產業道路所必需，則揆諸前開判例要旨，即屬使用目的
　　所不能分割，而有維持共有之必要，故按原應有部分乙○○、丙○○各五分之二
　　、甲○○五分之一之比例維持共有。上訴人丙○○認此道路部分亦不得維持共有
　　關係，自有所誤。又被上訴人所有二層樓房之前手林德男係上訴人丙○○之胞兄
　　，在該二層樓房被法院拍賣前，即係經由上訴人所有二層樓房之門前走道對外通
　　行，亦據上訴人丙○○於本院言詞辯論時陳明在卷(見本院卷第一三三頁)，從而
　　被上訴人經由上訴人丙○○門前走道及（Ｄ）部分之道路與桃園縣中壢市○○○
　　段三四二一－一地號土地連接而通行附近之產業道路，非但未改變系爭土地之使
　　用狀況，亦未違反上訴人兄弟對於系爭土地之原使用約定。雖目前被上訴人與上
　　訴人丙○○間之門前走道遭上訴人丙○○以磚牆阻隔，為上訴人丙○○所不否認
　　，且有上訴人丙○○所提出之照片在卷可憑(見本院卷第一一五頁)，惟此阻隔走
　　道之磚牆並非不可拆除，且此阻隔磚牆之拆除於該二層樓房之安全並無影響，上
　　訴人丙○○空言被上訴人通行之道路不得經由其門前云云，顯然缺乏說服力而有
　　害於系爭土地之經濟效益，自不足採。
２、附圖一乙案之分割方法：
    依此案分割，被上訴人分得（Ａ）部分，面積三七三平方公尺，上訴人丙○○分
    得（Ｂ）部分，面積三七三平方公尺，上訴人甲○○分得（Ｃ）部分，面積一八
    七平方公尺，（Ｄ）部分為道路，面積一七七平方公尺，有土地複丈成果圖在卷
    可憑  (見原審卷第九十三頁)。各共有人分得之土地面積較附圖一甲案小，道路
    面積大，較難發揮系爭土地之經濟效益，且維持共有關係之（Ｄ）部分之道路寬
    僅二．五公尺，環繞系爭土地之後面，有多處之直角轉折，一般小汽車進出不易
    ，是以兩造分得之土地雖可經由該（Ｄ）部分道路與前開三四二一－一地號土地
    連接而通行附近產業道路，無形成袋地之虞，仍非適當之分割方法。雖上訴人丙
    ○○於原審同意此分割方法，惟其於本院已反對此案，且被上訴人及另一上訴人
    甲○○於本院亦未堅持應依此案分割，故此分割方法洵非可採。
３、附圖二之分割方法：
    依此案分割，被上訴人分得（Ａ）部分，面積三二○平方公尺，上訴人丙○○分
    得（Ｂ）部分，面積三二○平方公尺，上訴人甲○○分得（Ｃ）部分，面積一六
    ○平方公尺，（Ｄ）部分之道路面積為二八六平方公尺，（Ｅ）部分之道路面積
　　為二四平方公尺，有土地複丈成果圖在卷可憑(見本院卷第六十四頁)。雖維持共
　　有關係之（Ｄ）部分道路寬四公尺，小汽車較易通行，且上訴人丙○○可經由維
　　持共有關係之（Ｅ）部分道路進出，較為方便，惟道路面積較大，合計為三一○
　　平方公尺，兩造分得之土地面積即相對減少，較難發揮系爭土地之經濟效益。雖
    本院於九十年七月二十日履勘現場時，兩造均同意按附圖二之方案分割，有勘驗
    筆錄在卷可稽(見本院卷第六十至六十二頁)，惟本院於九十年八月二十九日行準
    備程序時，上訴人丙○○已反對此案，主張應依其於本院審理中所提出之甲案即
　　附圖三之乙案分割系爭土地，有該準備程序筆錄可考 (見本院卷第七十一頁）。
　　被上訴人及上訴人甲○○固未反對此案，然均傾向依附圖一之甲案分割，故此分
　　割方法亦非可採。
４、附圖三甲案之分割方法：
    依此案分割，被上訴人分得（Ａ）部分，面積三七八平方公尺，上訴人丙○○分
    得（Ｂ）部分，面積三七八平方公尺，上訴人甲○○分得（Ｃ）部分，面積一八
    九平方公尺，（Ｄ）部分為道路，面積一六五平方公尺，有土地複丈成果圖在卷
    可稽  (見本院卷第一一九－一頁)。此案與附圖一乙案之分割方法雷同，僅將上
    訴人甲○○分得之土地往後推移，各共有人分得之土地面積較附圖一甲案小，道
    路面積大，較難發揮系爭土地之經濟效益，且維持共有關係之（Ｄ）部分之道路
    寬僅二．五公尺，環繞系爭土地之後面，有多處之直角轉折，一般小汽車進出不
    易，是以兩造分得之土地雖可經由該（Ｄ）部分道路與前開三四二一－一地號土
    地連接而通行附近產業道路，無形成袋地之虞，亦非適當之分割方法，且兩造均
    不贊同依此方案分割，故此分割方法並非可採。
５、附圖三乙案之分割方法：
    依此案分割，被上訴人分得（Ａ）部分，面積四二八平方公尺，上訴人丙○○分
    得（Ｂ）部分，面積四二八平方公尺，上訴人甲○○分得（Ｃ）部分，面積二一
    四平方公尺，（Ｄ）部分為道路，面積四○平方公尺，有土地複丈成果圖在卷可
　　稽(見本院卷第一一九頁)。此案雖與附圖一甲案之分割方法雷同，兩造分得之土
　　地面積與道路面積亦相近，惟依此案分割，則被上訴人分得之（Ａ）部分土地即
　　無法經由該（Ｄ）部分道路與前開三四二一－一地號土地連接而通行附近產業道
　　路，顯已形成袋地而不符分割之本旨。雖上訴人丙○○辯稱依此案分割，被上訴
　　人可經由其所有而與系爭土地相鄰之同段三四一九地號土地通行附近產業道路，
　　並非袋地云云。惟查同段三四一九地號土地並非被上訴人所有，有土地登記謄本
　　在卷可考(見本院卷第一三六頁)，且被上訴人之所以經由與系爭土地相鄰之同段
　　三四一九地號土地通行附近產業道路，乃上訴人丙○○將其與被上訴人間之通道
　　以磚牆阻隔所不得不然之應變措施，要非長久之計，況依民法第七百八十九條第
　　一項之規定：「因土地一部之讓與或分割，致有不通公路之土地者，不通公路土
　　地之所有人，因至公路，僅得通行受讓人或讓與人或他分割人之所有地。」，系
　　爭土地分割後，分得之土地倘有不通公路之情況，即應通行其他分割人之土地以
　　至公路，而非仍通行相鄰之土地以至公路，是以上訴人之此一辯解即非可採。
６、揆諸前開說明，本院斟酌各項分割方案之利弊得失，認以採附圖一之甲案分割為
    適當，此案不僅兼顧系爭土地之使用現狀，亦可提昇系爭土地之利用價值，於兩
    造而言，乃最有利之分割方案。雖原審依附圖一乙案定分割方法後，被上訴人並
    未聲明不服，惟分割方法既屬法院應依職權酌定者，本院即非不可就原審所不採
    之附圖一甲案為斟酌。
四、綜上所述，兩造共有坐落桃園縣中壢市○○段三四二一地號 (地目建、面積一一
    一○平方公尺) 土地應按附圖一甲案所示方法分割，即（Ａ）部分土地面積四三
    ○平方公尺分歸被上訴人所有，（Ｂ）部分土地面積四三○平方公尺分歸上訴人
    丙○○所有，（Ｃ）部分土地面積二一五平方公尺分歸上訴人甲○○所有，（Ｄ
    ）部分道路面積三五平方公尺分歸乙○○、丙○○、甲○○按原應有部分乙○○
    、丙○○各五分之二、甲○○五分之一之比例維持共有。原審依附圖一乙案所示
    方法分割系爭土地，自有未洽，上訴意旨指摘原判決不當，求予廢棄改判，即有
    理由，應由本院將原判決廢棄改判如主文第二項所示。又本件事證已臻明確，兩
    造其餘攻擊、防禦方法經審酌後，認與判決結果不生影響，爰無逐一論述之必要
    ，附此敘明。
據上論結，本件上訴為有理由，依民事訴訟法第四百五十條、第七十八條、第八十一
條第一款、第八十五條第一項後段，判決如主文。
中　　　華　　　民　　　國　　九十一　　　年　　一　　　月　　二十九　　日
　　　　　　　　　　　　　　　　民事第十六庭
　　　　　　　　　　　　　　　　　　審判長法　官　阮　富　枝
　　　　　　　　　　　　　　　　　 　　　 法　官　吳　麗　惠
                                          法　官　黃　豐　澤
右正本係照原本作成。
兩造如不服本判決，應於收受送達後二十日內向本院提出上訴書狀，其未表明上訴理
由者，應於提出上訴後二十日內向本院補提理由書狀（均須按他造當事人之人數附繕
本）上訴時應提出委任律師或具有律師資格之人之委任狀；委任有律師資格者，另應
附具律師及格證書及釋明委任人與受任人有民事訴訟法第四百六十六條之一第一項但
書或第二項（詳附註）所定關係之釋明文書影本。
中　　　華　　　民　　　國　　九十一　　年　　　一　　　月　　三十一 　 日
　　　　　　　　　　　　　　　　　　　　　書記官　廖　麗　蓮
附註：
民事訴訟法第四百六十六條之一（第一項、第二項）：
對於第二審判決上訴，上訴人應委任律師為訴訟代理人。但上訴人或其法定代理人具
有律師資格者，不在此限。
上訴人之配偶、三親等內之血親、二親等內之姻親，或上訴人為法人、中央或地方機
關時，其所屬專任人員具有律師資格並經法院認為適當者，亦得為第三審訴訟代理人
。
